最高法院刑事判決　　　　　　九十四年度台上字第二六八六號
　　上　訴　人　台灣高等法院檢察署檢察官
　　被　　　告　甲○○○
　　　　　　　　　　　　　17.
上列上訴人因被告殺人案件，不服台灣高等法院中華民國九十一
年七月二十四日第二審判決（九十年度上訴字第三六六九號，起
訴案號：台灣基隆地方法院檢察署九十年度偵字第八七一號），
提起上訴，本院判決如下：
    主  文
原判決撤銷，發回台灣高等法院。
    理  由
本件原判決以公訴意旨略以：被告甲○○○患有精神官能性憂鬱
症，於民國九十年二月十四日，在八堵火車站購買鐵路十四時一
分第五十七次莒光號列車車票欲帶兩名子女回台東縣瑞源娘家，
因同日十二時三十分第一０八五次自強號列車進站，被告誤認該
車為欲搭乘之莒光號車次，即帶兩名子女上車。被告上車後逕至
第九車廂找尋票載座位，嗣該座位上之乘客告知被告係搭錯車，
被告聞言急欲下車換搭莒光號列車，遂帶兩名子女直往第八車廂
方向走出至第九車廂走道，適乘客吳智偉站立於右側車門邊抽煙
（車門關起）。被告心急如焚下竟起殺人犯意，雙手放開兩名子
女，打開右側車門，口罵一聲「垃圾」後，猝然伸手將吳智偉推
出門外，致吳智偉不及反應跌下火車後掉落於山側西正線之鐵軌
上（八堵站起三十公里二十公尺處），被告隨即跪於車門邊，高
喊道：「對不起，我不是故意的」等語。該列車停靠於羅東站時
帶同兩名子女下車。十三時六分許，案外人林世榮駕駛七二二車
次由蘇澳往南港方向之貨物列車，於距離吳智偉墜落處一百公尺
前發覺吳智偉躺在鐵軌上而緊急煞車，惟仍因不及停車其車頭前
犁型排障器撞擊吳智偉頭部，致吳智偉顱部開放性骨折顱內出血
死亡。因認被告涉嫌犯刑法第二百七十一條第一項之殺人罪云云
。經審理結果，以被告行為時已達心神喪失程度，其行為不罰，
因而撤銷第一審之科刑判決，改判諭知被告無罪，令入相當處所
施以監護期間貳年，固非無見。
惟查：(一)刑法上之心神喪失或精神耗弱，應依行為時精神障礙程
度之強弱而定，如行為時之精神，對於外界事務全然缺乏知覺理
會及判斷作用，而無自由決定意思之能力者，為心神喪失；如此
項能力並非完全喪失，僅較普通人之平均程度顯然減退者，則為
精神耗弱，是刑法上之心神喪失或精神耗弱與醫學上之精神分裂
症並不盡然相同，是否已達刑法上之心神喪失或精神耗弱之程度
，仍應以行為時之精神狀態判斷之。而行為人於行為時是否處於
心神喪失或精神耗弱狀態，係屬事實問題，醫院事後就行為人精
神狀態之鑑定固足為法院之參考，然此項事實之存否，審理事實
之法院仍應依職權，就其案發當時之言行表徵、精神狀態予以調
查審認，尚不能端憑醫院所為鑑定報告為唯一論據。本件被告雖
曾於八十八年間經三軍總醫院精神科診斷為急性精神病狀態合併
幻聽、妄想等症狀，並於馬偕紀念醫院台東分院經診斷為憂鬱症
。本案發生後，第一審法院囑託財團法人長庚紀念醫院基隆分院
就被告心神狀態鑑定，認為被告疑為器質性精神症之個案。被告
亦另經台北榮民總醫院診斷其患有精神分裂症。嗣原審囑託國立
台灣大學醫學院附設醫院（下稱台大醫院）就被告行為時之精神
狀態予以鑑定，認為被告精神科診斷為具精神分裂症狀之急性多
態性精神病症。此固有各該醫院病歷表、診斷證明書或鑑定報告
書附卷可稽（見第一審卷第二十七至三十六頁、第一０七頁，原
審卷第三十三頁、第四十二頁）。而台大醫院精神鑑定報告書結
論認為被告於案發前後之現實判斷能力已嚴重受損，反應於其對
案發經過之理解與陳述呈現片面且欠缺組織性；當時之理解力受
妄想症狀所宰制，已完全無法做出適當之處置與反應，已達心神
喪失之程度（見原審卷第四十二頁）。原審認台大醫院之鑑定結
果較為可信，被告行為時已達心神喪失程度。然該鑑定認被告罹
患精神分裂症狀之急性多態性精神病症，固屬其醫學上專業之判
斷，惟關於本件案發時被告是否係在精神病發作，處於心神喪失
狀態，事實審法院仍應本於認定事實之職權，就其案發當時之言
行表徵、精神狀態予以調查審認，尚不能端憑醫院所為鑑定報告
為唯一依據。查被告於案發是日早上曾至基隆市東信診所就診，
該診所葉成立醫師於第一審調查時證稱：被告當天精神狀況還算
穩定（見第一審卷第一三六頁）。被告亦曾供述其將被害人吳智
偉推出車外時，被害人想拉她一起掉下去，但想到還要照顧小孩
，便盡量將身體壓低，不讓被害人抓到手（見警卷(二)第三頁、偵
查卷第六頁）。而被告於案發五日後警詢、檢察官偵查時，乃至
於一、二審訊問時，似均能就案發當時經過詳細敘述，並陳稱案
發當時即跪在地上向被害人說她不是故意的，此與直接目擊證人
張國濱證述情節大致相符。如果前揭供述無訛，被告行兇之際，
其精神狀況如已達心神喪失之程度，何以行兇時仍惦記著小孩？
知道應該閃躲被害人之拉扯？行兇後猶會自行下跪向被害人表示
歉意？且於案發後偵、審中大致均能正常作答，描述當時經過細
節。凡此均有待原審詳查推究被告行為時精神狀態之實情，俾資
相互印證審慎論定。乃原審未進一步究明，本其職權就被告於案
發時之精神狀態為調查、審認，徒以台大醫院鑑定報告之結論，
即認被告於本件案發時係處於心神喪失狀態，據為改判諭知被告
無罪之基礎，自嫌速斷而難昭信服。(二)本件被告將被害人自第一
０八五次自強號火車上推落山側西正線之鐵軌上（八堵站起三十
公里二十公尺處）後，嗣案外人林世榮於十三時六分許，駕駛七
二二車次由蘇澳往南港方向之貨物列車，於距離被害人墜落處一
百公尺前發覺被害人躺在鐵軌上而緊急煞車，惟仍因不及停車其
車頭前犁型排障器撞擊被害人頭部。而檢察官督同法醫師相驗屍
體之驗斷書上記載死因：「（432 ）顱內出血」；致死創傷：「
（803 ）顱骨開放性骨折」（見相驗卷第九頁）。準此，被害人
死亡之原因，究係被告推落地時即生死亡之結果？抑或林世榮駕
駛貨物列車因煞車不及致犁型排障器撞擊被害人頭部時始生死亡
之結果？驗斷書上雖記載死者因不明原因從自強號火車墜落地面
，當場死亡。惟法醫師究係憑何證據論斷被害人自火車上落地時
即已死亡？顯欠明瞭。且檢察官於起訴書記載「案外人林世榮駕
駛七二二車次由蘇澳往南港方向之貨物列車，於距離吳智偉墜落
處一百公尺前發覺吳智偉躺在鐵軌上而緊急煞車，惟仍因不及停
車其車頭前犁型排障器撞擊吳智偉頭部，致吳智偉顱部開放性骨
折顱內出血死亡」，似又認吳智偉之死亡係因「不及停車其車頭
前犁型排障器撞擊吳智偉頭部，致吳智偉顱部開放性骨折顱內出
血死亡」。實情究竟如何？仍應詳查究明，始足為判決之基礎。
檢察官上訴指摘原判決不當，非無理由，應認原判決有撤銷發回
更審之原因。
據上論結，應依刑事訴訟法第三百九十七條、第四百零一條，判
決如主文。
中　　華　　民　　國　九十四　年　　五　　月　 二十　 日
                      最高法院刑事第十一庭
                          審判長法官  洪　清　江
                                法官  石　木　欽
                                法官  李　伯　道
                                法官  韓　金　秀
                                法官  林　勤　純
      本件正本證明與原本無異
                                      書  記  官
中　　華　　民　　國　九十四　年　　五　　月　二十六　日
                                                      Ｌ
